臺灣高等法院刑事判決　　　　　　　　99年度上訴字第4478號
上　訴　人
即　被　告　許清輝
選任辯護人　林　凱　律師
　　　　　　林明信　律師
上列上訴人因毒品危害防制條例案件，不服臺灣桃園地方法院99
年度訴字第744號，中華民國99 年11月17日第一審判決（起訴案
號：臺灣桃園地方法院檢察署98年度偵續字第382 號），提起上
訴，本院判決如下：
    主      文
上訴駁回。
    犯罪事實
一、許清輝明知愷他命（Ketamine）屬於毒品危害防制條例第 2
    條第2項第3 款管制之第3級毒品，非經許可，不得販賣，竟
    基於販賣第3級毒品愷他命牟利之犯意，向年籍不詳綽號「
    阿仁」之成年男子，以平均每公克低於新臺幣（下同）5 百
    元（約4百餘元）之不詳價格販入愷他命，再於民國97年4月
    24日前之該月某不詳時日，在桃園縣桃園市○○路○段200號
    車麗屋汽車百貨修護廠內，以每公克賺取價差約數十元利潤
    之方式，以1萬元之價格，販賣20公克第3級毒品愷他命予劉
    彥志。嗣劉彥志於同年5月23日下午5時30分許，在桃園縣桃
    園市○○路○段185-1號12樓經警查獲持有向許清輝購入但尚
    未用罊之愷他命1 小包（毛重0.78公克），因劉彥志供出愷
    他命來源是向許清輝購買，而查得上情。
二、案經桃園縣政府警察局桃園分局報請臺灣桃園地方法院檢察
    署檢察官偵查起訴。
    理      由
壹、程序（證據能力）部分：
一、關於被告許清輝爭執其於99年5 月14日偵查中之自白，遭受
    證人即購毒者劉彥志作勢毆打，並於庭外恐嚇被告，以致被
    告心生畏懼因而認罪，不具證據能力云云：經查：
（一）原審勘驗被告上述偵查過程之錄影、錄音結果：１、臺灣
      桃園地方法院檢察署98年度偵續字第382號卷附99年5月14
      日訊問筆錄記載之內容，與勘驗結果大致相符；２、檢察
      官訊問被告時，口氣平和，並無恐嚇、脅迫被告情事；３
      、證人劉彥志雖曾於錄影時間17分13秒至17分40秒，對被
      告口出髒話，是因證人劉彥志因本案多次開庭而發牢騷，
      希望被告勇於承擔，且其手勢是「揮」、「指」，並非被
      告所辯恐嚇、毆打的舉動，被告也無害怕的神情或動作；
      ４、錄影時間29分17秒至29分35秒、31分14秒至31分20秒
      ，證人劉彥志雖曾以手「揮」、「指」或碰觸被告右臂，
      但均是希望被告坦白認錯，並無作勢毆打之意，被告也無
      害怕的神情或動作；５、錄影時間34 分10秒至34分20 秒
      ，被告自白犯行，證人劉彥志以左手拍打被告肩膀數下，
      應是出於鼓勵之意，並非恐嚇、毆打，被告並無害怕的神
      情或動作；６、證人劉彥志對被告口出髒話、作出「揮」
      、「指」動作後，被告依然否認犯行，經檢察官告以自白
      犯行之法律效果，被告才坦然認罪，並經檢察官多次向被
      告確認是否認罪，被告依然表示認罪並坦承販賣Ｋ他命的
      利潤為「1 公克數十元」。足證被告之自白與證人劉彥志
      上述舉動並無關聯（原審訴卷22頁反-29頁反）。
（二）偵訊過程中，證人劉彥志一有不當行為，隨即遭檢察官及
      法警制止（原審訴卷24頁），且證人劉彥志於偵查中，縱
      使曾向被告表達不滿，也無礙於被告自行如實地向檢察官
      自白犯罪之供述經過。並且被告於偵查中已先供述是與證
      人劉彥志合資購買愷他命，迥異於之後於審理中所為抵債
      之辯解，且清楚供述賺取價差利潤之方式（原審訴卷28頁
      反）。足證被告於偵查中之供述，是出於自由意識下所為
      之陳述，難認被告有何等遭證人劉彥志恐嚇，影響其自由
      陳述，以致完全無法瞭解自己陳述內容之情況；更查無檢
      察官曾以任何強暴、脅迫、利誘、疲勞訊問或其他不正方
      法取供之情形，被告於99年5 月14日偵查中所為陳述並無
      任何不具任意性之情形，自有證據能力。被告如上辯解，
      應是擬藉由推翻偵查中自白之陳述以規避重罪，不足採信
      。
二、刑事訴訟法第159條第1項規定：「被告以外之人於審判外之
    言詞或書面陳述，除法律有規定者外，不得作為證據」；其
    立法本旨係以證人於審判外之言詞或書面陳述，屬於傳聞證
    據，此項證據，當事人無從直接對於原供述者加以詰問，以
    擔保其真實性，法院亦無從直接接觸證人而審酌其證言之憑
    信性，違背直接審理及言詞審理之原則，除具有必要性及信
    用性情況之除外者外，原則上不認其有容許性，自不具證據
    能力；至所謂具有必要性及信用性情況者，例如刑事訴訟法
    第159條之1、之2、之3、之4、之5情形，例外認其有證據能
    力。倘法院已經依據當事人聲請傳喚證人到庭接受檢辯雙方
    之交互詰問，則法院既已透過直接、言詞審理方式檢驗過該
    證人之前之證詞，當事人之反對詰問權亦已受到保障得以完
    全行使之情況下，該等審判外證據除有其他法定事由（例如
    ：非基於國家公權力正當行使所取得或私人非法取得等，而
    有害公共利益，即以一般證據排除法則為判斷），應認該審
    判外供述已得透過審判程式之詰問檢驗，而取得作為證據之
    資格，亦即其審判外供述與審判中供述相符部分，顯然已經
    構成具備可信之特別情狀，當然有證據資格（實務上之作用
    常為引用該等陳述與審判中陳述相符，強化該證人供述之可
    信度），其不符部分，作為檢視審判中所為供述可信與否之
    彈劾證據，當無不許之理，甚者，其不符部分倘係於司法警
    察、檢察事務官調查中之供述，作為認定被告犯罪與否之證
    據，亦僅需依照刑事訴訟法第159條之2規定，斟酌其審判外
    供述作成外部環境、製作過程、內容、功能等情況認為之前
    供述較為可信，即可取得證據資格，而作為認定事實之證據
    資格（最高法院94年度臺上字第2507號、95年臺上字第2515
    號判決意旨參照）。經查，證人劉彥志已經原審傳喚到庭而
    經檢辯雙方交互詰問，證人劉彥志之前於97年5 月24日、同
    月28日警詢之陳述（偵卷9-16頁），與審理中之證述大致相
    符。依上述意旨，證人劉彥志於警詢之證述，顯然已構成具
    有可信之特別情狀而具有證據能力。
三、被告以外之人於審判外之言詞或書面陳述，除法律有規定者
    外，不得作為證據，刑事訴訟法第159條第1項固有明文，惟
    被告以外之人於偵查中向檢察官所為之陳述，除顯有不可信
    之情況者外，得為證據。同法第159條之1 第2項亦有明文可
    參。而依第159條之1傳聞法則例外之立法理由，乃檢察官代
    表國家偵查犯罪，原則上能遵守法定程序，且被告以外之人
    如具有具結能力，仍應依法具結，以擔保其據實陳述。故該
    條第2 項規定「除顯有不可信之情況外」，應係指被告以外
    之人於偵查中向檢察官所為之陳述，不論是言詞或書面，有
    未遵守法律規定之情形，即檢察官於偵查中所為之證據調查
    ，須係出於違法取供者，或具有具結能力之被告以外之人，
    未依法命其具結之情況，始無證據能力。經查，證人劉彥志
    於99年5 月14日偵查中之陳述，已經檢察官告知具結義務及
    偽證罪之處罰，並依法具結而為陳述，有偵訊筆錄及證人結
    文可憑（偵續卷8-12頁），查無違法取證之情事，且未據被
    告及辯護人就該陳述是否顯有不可信之狀況詳加釋明，依偵
    查當時之外部附隨環境及條件均未見有何顯不可信之情狀，
    證人劉彥志該次偵查中之證述自得採為本案證據資料。
四、「被告以外之人於審判外之陳述，雖不符前4 條之規定，而
    當事人於審判程序同意作為證據，法院審酌該言詞陳述或書
    面陳述作成時之情況，認為適當者，亦得為證據。當事人、
    代理人或辯護人於法院調查證據時，知有第159條第1項不得
    為證據之情形，而未於言詞辯論終結前聲明異議者，視為有
    前項之同意。」刑事訴訟法第159條之5第1項、第2項定有明
    文。被告以外之證人朱智軒、羅偉宏及羅文海於警詢、偵查
    之證述，經原審及本院依法踐行調查證據程式，檢察官、被
    告均知有該證詞，而不爭執各該證據之證據能力，且未於原
    審及本院言詞辯論終結前聲明異議，本院審酌該證人筆錄作
    成時之情況，並無在非自由意志情況下所為之陳述，認為適
    當，依刑事訴訟法第159條之5第1項、第2項規定，自具有證
    據能力。
五、其餘憑以認定被告許清輝犯罪事實之非供述證據（詳後述）
    ，查無違反法定程序取得之情，且檢察官、被告及辯護人對
    於證據能力均未予爭執，迄至言詞辯論終結前也未再聲明異
    議，審酌各該證據取得或作成時之一切情況，並無違法、不
    當或不宜作為證據之情事，依同法第158條之4規定反面解釋
    ，均有證據能力。
貳、實體部分：
一、被告之供述及辯解：
    被告坦承於上述時地交付20公克第3 級毒品愷他命予劉彥志
    之事實；惟辯稱：「因欠劉彥志錢，但沒錢還，就向別人借
    愷他命還他，用以抵償所欠的1萬元至1萬3 千元債務。是以
    20公克愷他命抵債，並非販賣第3級毒品」云云。
二、認定犯罪事實所憑證據及理由：
（一）被告於上述時、地，以1 萬元價額，販賣20公克第3 級毒
      品愷他命予劉彥志之事實，迭經證人劉彥志於警偵及原審
      證述綦詳（偵卷11頁、偵續卷10-11頁、原審訴卷39-43頁
      ）。證人劉彥志所述曾在工作地點向被告購買愷他命等情
      ，並有證人朱智軒、羅偉宏及羅文海之證述可憑（偵卷17
      -22、45-50、70-72、77-80頁），且與被告於99 年5月14
      日偵查中坦白認罪之供述相符（偵續卷11-13 頁）；此外
      ，證人劉彥志經警查獲扣得之毒品1小包（毛重0. 78公克
      ）及所採集之尿液經送請檢驗，結果確實均呈愷他命陽性
      反應，有台灣檢驗科技股份有限公司濫用藥物檢驗報告可
      證（原審訴卷59、61頁）。證人劉彥志證稱於上述時、地
      向被告購買毒品愷他命施用等情，核屬信而有徵，可以採
      信。
（二）被告許清輝辯稱：因欠錢抵債才交付愷他命予證人劉彥志
      云云，無礙於被告販賣第3 級毒品之事實：
  １、被告於99年5 月14日偵查中已坦承：「當時劉彥志請我去
      找20公克的愷他命，我也想買，因為我想要多買一點，所
      以就自己決定再加上我的錢，去跟人家買，我自己買5 公
      克愷他命，那一次劉彥志不知道是合買的，劉彥志沒有先
      給我錢，是我買回來後再交20公克給劉彥志，劉彥志才給
      我錢，對於劉彥志跟我買20公克的愷他命，我認罪，愷他
      命是跟綽號叫『阿仁』的朋友買的，賺得就是自己再少貼
      一點錢，1克貼3百元，就是劉彥志拿那些錢，我就是賺差
      價，1克幾十元差價。」等語（偵續卷11-13頁，原審訴卷
      23頁反-29 頁）而被告於該次偵查中之供述並不違反其自
      由意識，已如前述。
  ２、被告嗣後雖於原審及本院均翻異前詞，辯稱交付前述愷他
      命用以抵債云云。惟查，關於被告於何時何地因何積欠證
      人劉彥志債務，以及抵債之數額等情，前後供述顯然矛盾
      不一，已難採信。而參酌被告之前於97年4月23日、98年3
      月24日兩次警詢筆錄均供稱：「是向證人劉彥志購買愷他
      命」云云（偵卷第2頁反、7頁），並無「抵債」的辯詞。
      而被告既認為抵債的說詞成立與否於本案具有重大關涉，
      何以遲至原審審理才提出，而早在97、98年間，相隔長達
      1 年之久的兩次警詢筆錄，被告均仍供稱是向證人劉彥志
      購買愷他命云云，直至99年5 月於偵查中自白犯行止，始
      終沒有欠錢抵債的供述。被告關於抵債的辯解，實難採信
      。
  ３、證人劉彥志雖曾於97年5 月28日警詢供稱被告曾向其借款
      1 萬元，未如期返還等語（偵卷16頁）。惟查，縱使被告
      與證人劉彥志之間存有金錢借貸關係，然而毒品為我國法
      律所嚴格管制，對於毒品交易明文重懲，故毒品在社會上
      流通不易。施用毒品者，通常要有特殊管道方可取得毒品
      ，因而在毒品交易關係上，販賣者即被告實處於毒品提供
      者之優勢地位，證人劉彥志於亟需毒品之時向被告購買毒
      品，經被告要求以付現方式購買毒品，證人劉彥志為順利
      取得毒品施用，自無選擇之餘地。故縱使被告曾積欠證人
      劉彥志金錢，而證人劉彥志再拿出現金向被告購買毒品，
      也無悖於常理；況且，被告先於原審辯稱該20公克愷他命
      是用於抵償1 萬元債務（原審訴卷11頁），嗣改稱積欠證
      人劉彥志的金額為1萬2千元（原審訴卷38頁反、68頁反）
      ，於本院則辯稱需抵償之債務金額為1萬3千元云云（本院
      卷26頁），就所欠債務金額，先後陳述不一，已難採信，
      遑論被告既坦承該20公克愷他命是以每公克低於5 百元之
      價格購入（偵續卷13頁，原審訴卷28頁反），則被告以低
      於1萬元價格購入之20公克第3 級毒品，不論是用於抵償1
      萬元、1萬2千元或1萬3千元之債務，顯然均已獲得其間的
      價差利潤，自有利得，即無礙於被告販賣第3 級毒品犯行
      之認定。
（三）被告再辯稱：「因我於97年間指證劉彥志販毒，證人劉彥
      志係挾怨報復，方誣指我販賣愷他命」云云。經查，證人
      劉彥志因施用毒品案件經查獲，於警詢是先提及前述向被
      告購買愷他命等情後，才經警詢問有關被告指證劉彥志涉
      嫌販毒一事（偵卷11-12 頁）。因此，證人劉彥志於警詢
      供出被告之初，對於被告指述劉彥志販毒一事並不知情。
      而證人劉彥志因遭被告指證而涉嫌販賣毒品一案，已於97
      年6 月27日經臺灣桃園地方法院檢察署檢察官不起訴處分
      ，97年8 月31日經臺灣高等法院檢察署駁回依職權送請再
      議，已經原審調閱臺灣桃園地方法院檢察署97年度偵字第
      12897 號偵查卷宗核閱無誤。證人劉彥志並未因被告指述
      其涉嫌販賣毒品而受有刑罰，應無再甘冒偽證重罪的風險
      ，而於近兩年後，99年5 月14日及同年10月20日，分別於
      本案偵查及原審具結指證被告販毒。何況被告對於交付20
      公克愷他命予劉彥志之事實並不爭執，並坦承獲得1 萬元
      現金或以1萬元、1 萬2千元甚至1萬3千元之債務抵償的對
      價關係。則被告如上辯解顯屬事後卸責之詞，不足採信。
（四）綜上，被告於99年5 月14日偵查中坦承犯行的供述既無違
      反其自由意識，且與事實相符，而可採信，已如前述。被
      告嗣後否認犯行的辯解，均屬飾卸之詞，已經本院論述如
      上。本件事證明確，被告犯行可以認定，應予依法論科。
      被告聲請測謊，核無必要。
三、新舊法律之比較適用：
    行為後法律有變更者，適用行為時之法律。但行為後之法律
    有利於行為人者，適用最有利於行為人之法律，刑法第2 條
    第1項定有明文。經查，被告行為後毒品危害防制條例第4條
    於98年5月20日修正公布，修正後毒品危害防制條例第4條第
    3項規定關於罰金刑由原先之得併科新臺幣5百萬元以下罰金
    ，修正為得併科新臺幣7百萬元以下罰金，依刑法第2 條第1
    項前段規定，自以修正前之規定有利於被告。
四、論罪：
    核被告許清輝所為，係犯修正前毒品危害防制條例第4 條第
    3項販賣第3 級毒品罪。被告因販賣而持有第3級毒品愷他命
    之行為，於行為時，尚無處罰明文，原判決認被告因販賣而
    持有第3級毒品之低度行為吸收於販賣第3級毒品之高度行為
    而不另論罪，應有誤會。因綜合卷內其他證據，仍應為相同
    之犯罪事實認定，並不影響判決結果，故予以更正。
五、維持原判決及駁回上訴之理由：
    原審依修正前毒品危害防制條例第4條第3 項、第19條第1項
    規定，審酌被告販賣第3 級毒品以營利之犯罪動機、目的，
    對施用者身心造成嚴重傷害，影響施用者之經濟能力，甚且
    造成家庭破裂、戕害國力，否認犯行之犯後態度及其販賣毒
    品之數量、犯罪所得、素行、生活狀況暨智識程度等一切情
    狀，論處被告許清輝販賣第三級毒品罪，量處有期徒刑5年2
    月，並說明被告販賣第3級毒品愷他命之所得1萬元，雖未扣
    案，因屬被告販賣毒品所得，應予宣告沒收，併諭知如全部
    或一部不能沒收，以其財產抵償。至於97年5 月23日另案於
    證人劉彥志身上扣得，向被告購入而尚未用罊之愷他命1 小
    包（毛重0.78公克），雖屬違禁物，因已經臺灣桃園地方法
    院檢察署檢察官於99年3 月16日在97年度毒偵字第2914號毒
    品危害防制條例案中，函請查獲機關即桃園縣政府警察局桃
    園分局依法沒入銷燬（該署97年度毒偵字第2914號卷93、96
    頁），自無須再另行宣告沒收。原判決認事用法均無不合，
    且量刑妥適，被告上訴仍執前詞，否認犯罪，為無理由，應
    予駁回。
據上論結，應依刑事訴訟法第368條，判決如主文。
本案經檢察官壽勤偉到庭執行職務。
中    華    民    國   100    年    3     月    18    日
                  刑事第六庭  審判長 法  官  邱同印
                                     法  官  吳淑惠
                                     法  官  郭豫珍
以上正本證明與原本無異。
如不服本判決，應於收受送達後10日內向本院提出上訴書狀，其
未敘述上訴之理由者並得於提起上訴後10日內向本院補提理由書
（均須按他造當事人之人數附繕本）「切勿逕送上級法院」。
                                     書記官  陳采薇
中    華    民    國   100    年    3     月    18    日
附錄：本案論罪科刑法條全文
修正前毒品危害防制條例案件
第4條
製造、運輸、販賣第一級毒品者，處死刑或無期徒刑；處無期徒
刑者，得併科新臺幣一千萬元以下罰金。
製造、運輸、販賣第二級毒品者，處無期徒刑或七年以上有期徒
刑，得併科新臺幣七百萬元以下罰金。
製造、運輸、販賣第三級毒品者，處五年以上有期徒刑，得併科
新臺幣五百萬元以下罰金。
製造、運輸、販賣第四級毒品者，處三年以上十年以下有期徒刑
，得併科新臺幣三百萬元以下罰金。
製造、運輸、販賣專供製造或施用毒品之器具者，處一年以上七
年以下有期徒刑，得併科新臺幣一百萬元以下罰金。
前五項之未遂犯罰之。